---
title: "Multiple Choice"
subtitle: "Econometrics - Chapter 26"
author:
  - "Mateus Lee Yu"
  - "Wesley Cabral Alves"
date: today

format:
  revealjs:
    theme: default
    slide-number: true
    toc: false
    number-sections: false
    transition: slide
    slide-level: 2
    fontsize: 30px
    embed-resources: true
    code-fold: true

execute:
  echo: true
  eval: false
  output: true
---

# Introdução

## Resposta Multinomial

- Definição (Resposta Multinomial): O par $(Y, X)$ é uma resposta multinomial quando $X \in \mathbb{R}^{k}$ e $Y$ é multinomial, ou seja, $Y$ pertence a um conjunto finito de alternativas ($Y \in \{1, \dots, J \}$).
- Exemplo: $Y$ o estado civil ("casado", "divorciado", "separado", "nunca casado") e $X$ a idade de uma pessoa.
- Definição (Probabilidade de Resposta): É a distribuição condicional de $Y$ dado $X$,
$$
P_{j}(x) = \mathbb{P}[Y=j | X=x].
$$
- A resposta multinomial é motiva o Modelo de Utilidade Latente.

## Modelo de Utilidade Latente

- No Modelo de Utilidade Latente, o indivíduo assume a alternativa com maior utilidade, ou seja, $Y=j$ se $U_{j}^{*} > U_{l}^{*}$ para todo $l \neq j$.
- A utilidade da $j$-ésima alternativa é
$$
U_{j}^{*} = X^{'} \beta_{j} + \epsilon_{j},
$$
onde $\beta_{j}$ é o coeficiente e $\epsilon_{j}$ o erro da alternativa $j$.
- Observação: Os coeficientes $\beta_{j}$ não são separadamente identificados. Portanto fixamos $\beta_{j} = 0$, para que a diferença dos coeficientes $\beta_{j} - \beta_{l}$ seja identificado.
- Os dois modelos de respostas multinomiais clássicos são os modelos Logit e Probit.

# Modelo Logit

- Definição 26.1: A distribuição de Valor Extremo Tipo I é dado por
$$
F(\epsilon) = \exp(-\exp(-\epsilon)).
$$
- Definição 26.2: A distribuição conjunta Generalized Extreme Values (GEV) é dado por
$$
F(\epsilon_{1}, \dots, \epsilon_{J}) = \exp \left( - \left[ \sum_{j=1}^{J} \exp \left( \frac{\epsilon_{j}}{\tau} \right) \right] \right),
$$
onde $0 < \tau \leq 1$.
- Observação: Quando $\tau = 1$, a distribuição GEV coincide com a distribuição de $(\epsilon_{1}, \dots, \epsilon_{J})$, onde $\epsilon_{1}, \dots, \epsilon_{J}$ são i.i.d. com distribuição de Valor Extremo Tipo I.

## Modelo Simples Logit

- Teorema 26.1: Assuma que a utilidade da alternativa $j$ é dado por $U_{j}^{*} = X^{'} \beta_{j} + \epsilon_{j}$, e o vetor de erros $(\epsilon_{1}, \dots, \epsilon_{J})$ com distribuição GEV. Então, as probabilidades de resposta são
$$
P_{j}(x) = \frac{\exp(x^{'} \beta_{j} / \tau)}{\sum_{l=1}^{J} \exp(x^{'} \beta_{l} / \tau)}.
$$
- Observação: Por conveniência algébrica, utilizamos $\tau = 1$.
- Definição: O Modelo Simples Logit é dado por
$$
P_{j}(x) = \frac{\exp(x^{'} \beta_{j})}{\sum_{l=1}^{J} \exp(x^{'} \beta_{l})}.
$$

## Estimação

- Para cada $i$-ésima observação $\{ Y_{i}, X_{i} \}$ e coeficientes $\beta = (\beta_{1}, \dots, \beta_{J})$, temos que a função de distribuição
$$
\pi(Y_{i} | X_{i}, \beta) = \prod_{j=1}^{J} P_{j}(X_{i} | \beta)^{\mathbf{1}\{ Y_{i} = j \}}.
$$
- A função de log-verossimilhança é
$$
l_{n}(\beta) = \sum_{i=1}^{n} \sum_{j=1}^{J} \mathbf{1}\{ Y_{i} = j \} \log P_{j}(X_{i} | \beta).
$$
- O estimador de máxima verossimilhança $\widehat{\beta} = \underset{\beta}{\operatorname{argmax}} l_{n}(\beta)$ não tem solução fechada, portanto deve ser encontrada numericamente.
- Observação: A função de verossimilhança é côncava, então a maximização é direta.

## Interpretação

- O efeito marginal da alternativa $j$ é
$$
\delta_{j}(x) = \frac{\partial}{\partial x} P_{j}(x) = P_{j}(x) \left( \beta_{j} - \sum_{l=1}^{J} \beta_{l} P_{l}(x) \right),
$$
e estimador por
$$
\widehat{\delta}_{j}(x) = \widehat{P}_{j}(x) \left( \widehat{\beta}_{j} - \sum_{l=1}^{J} \widehat{\beta}_{l} \widehat{P}_{l}(x) \right).
$$
- A média do efeito marginal (Average Marginal Effect) é $\operatorname{AME}_{j} = \mathbb{E}[\delta_{j}(X)]$ e estimador por
$$
\widehat{\operatorname{AME}}_{j} = \frac{1}{n} \sum_{i=1}^{n} \widehat{\delta}_{j}(X_{i}).
$$

## Modelo Logit Condicional

- Exemplo: Suponha que estamos interessados no modo de transporte dos estudantes ("andando", "bicicleta", "ônibus", "trem", "carro"). Diversos fatores influenciam a escolha do modo de transporte, mas principalmente o custo, que depende do indivíduo e das alternativas.
- O Modelo Logit Condicional é dado por
$$
U_{j}^{*} = W^{'} \beta_{j} + X_{j}^{'} \gamma + \epsilon_{j}.
$$
- Sob a suposição de que $\epsilon_{1}, \dots, \epsilon_{J}$ são i.i.d. com distribuição de Valor Extremo Tipo I. A partir do Teorema 26.1, as probabilidades de resposta são dadas por
$$
P_{j}(w,x) = \frac{\exp(w^{'} \beta_{j} + x_{j}^{'} \gamma)}{\sum_{l=1}^{J} \exp(w^{'} \beta_{l} + x_{l}^{'} \gamma)}.
$$

## Estimação

- Para cada $i$-ésima observação $\{ Y_{i}, W_{i}, X_{i} \}$, onde $X_{i} = \{ X_{1i}, \dots, X_{Ji} \}$, a função de log-verossimilhança é
$$
l_{n}(\beta, \gamma) = \sum_{i=1}^{n} \sum_{j=1}^{J} \mathbf{1}\{ Y_{i} = j \} \log P_{j}(W_{i}, X_{i} | \beta, \gamma).
$$
- Os estimadores de máxima verossimilhança $\widehat{\beta}, \widehat{\gamma} = \underset{\beta, \gamma}{\operatorname{argmax}} l_{n}(\beta, \gamma)$ não possuem solução fechada, portanto devem ser encontradas numericamente.

## Interpretação

- Os efeitos marginais é
$$
\delta_{jj}(w,x) = \frac{\partial}{\partial x_{j}} P_{j}(w,x) = \gamma P_{j}(w,x) (1 - P_{j}(w,x))
$$
e
$$
\delta_{jl}(w,x) = \frac{\partial}{\partial x_{l}} P_{j}(w,x) = -\gamma P_{j}(w,x) P_{l}(w,x) \quad \text{para $j \neq l$},
$$
e estimados substituindo por $\widehat{\gamma}$, $\widehat{P}_{j}(w,x)$ e $\widehat{P}_{l}(w,x)$.
- A média do efeito marginal é $\operatorname{AME}_{jl} = \mathbb{E}[\delta_{jl}(X)]$, e estimador pela média de $\delta_{jl}(w_{i},x_{i})$.

## Independência das Alternativas Irrelevantes

- A Independência das Alternativas Irrelevantes (Independence of Irrelevant Alternative ou IIA) é uma propriedade do modelo Logit, uma restrição sobre a razão das probabilidades de resposta,
$$
\frac{P_{j}(W,X | \beta, \gamma)}{P_{l}(W,X | \beta, \gamma)}
= \frac{\frac{\exp(W^{'} \beta_{j} + X_{j}^{'} \gamma)}{\sum_{k=1}^{J} \exp(w^{'} \beta_{k} + x_{k}^{'} \gamma)}}{\frac{\exp(W^{'} \beta_{l} + X_{l}^{'} \gamma)}{\sum_{k=1}^{J} \exp(w^{'} \beta_{k} + x_{k}^{'} \gamma)}}
= \frac{\exp(W^{'} \beta_{j} + X_{j}^{'} \gamma)}{\exp(W^{'} \beta_{l} + X_{l}^{'} \gamma)}.
$$

## Exemplo Clássico

- Suponha que as alternativas de transporte carro ($j=1$) e ônibus vermelho ($j=2$) tem probabilidades de resposta iguais a 50%, ou seja,
$$
\frac{P_{1}(W,X | \beta, \gamma)}{P_{2}(W,X | \beta, \gamma)} = 1.
$$
- Agora suponha que uma nova alternativa seja adicionado, ônibus azul ($j=3$) com as mesmas características do ônibus vermelho, então
$$
\frac{P_{2}(W,X | \beta, \gamma)}{P_{3}(W,X | \beta, \gamma)} = 1,
$$
- Então, esperamos as probabilidades resposta 50% para carro, 25% para ônibus vermelho e 25% para ônibus azul.
- Portanto, como a inclusão da alternativa não deveria afetar a razão entre as probabilidades de resposta de carro e ônibus vermelho, as novas probabilidades são iguais a 33%.

## Modelo Nested Logit

- Para resolver este problema, o modelo Nested Logit divide as alternativas em grupos, onde os alternativas dentro de cada grupo são correlacionadas mas não correlacionadas entre diferentes grupos.
- O modelo denota $J$ o número de grupos, $N_j$ alternativas no grupo $j$ e "$jk$" representa a alternativa "$k$" do grupo "$j$".
- A utilidade de $jk$-ésima alternativa é dada por
$$
U_{jk}^{*} = W^{'} \beta_{jk} + X_{jk}^{'} \gamma + \epsilon_{jk},
$$
onde os erros possuem distribuição GEV generalizada, dada por
$$
F(\epsilon_{11}, \dots, \epsilon_{JK_{j}}) = \exp \left( -\sum_{j = 1}^{J} \left[ \sum_{k = 1}^{K_{j}} \exp \left( -\frac{\epsilon_{jk}}{\tau_{j}} \right) \right]^{\tau_{j}} \right).
$$

---

- Teorema 26.2: Assuma que a utilidade da alternativa "$jk$" seja $U_{jk}^{*} = W^{'} \beta_{jk} + X_{jk}^{'} \gamma + \epsilon_{jk} = \mu_{jk} + \epsilon_{jk}$ e os erros com a distribuição GEV generalizada. Então a probabilidade de resposta será $P_{jk} = P_{k|j}P_{j}$, onde
$$
P_{k|j} = \frac{\exp(\mu_{jk} / \tau_{j})}{\sum_{m = 1}^{K_{j}} \exp(\mu_{jm} / \tau_{j})}
$$
e
$$
P_{j} = \frac{\left( \sum_{m = 1}^{K_{j}} \exp(\mu_{jm} / \tau_{j}) \right)^{\tau_{j}}}{\sum_{l = 1}^{J} \left( \sum_{m = 1}^{K_{l}} \exp(\mu_{lm} / \tau_{l}) \right)^{\tau_{l}}}.
$$

## Estimação

- A função de log-verossimilhança é
$$
l_{n}(\beta, \gamma) = \sum_{i = 1}^{n} \sum_{j = 1}^{J} \sum_{k = 1}^{K_{j}} \mathbf{1}(Y_{i} = jk) \left(\right.\log P_{k|j}(W_{i}, X_{i} | \beta, \gamma) + \log P_{j}(W_{i}, X_{i} | \beta, \gamma) \left.\right)
$$
- Os estimadores de máxima verossimilhança $\widehat{\beta}, \widehat{\gamma} = \underset{\beta, \gamma}{\operatorname{argmax}} l_{n}(\beta, \gamma)$ não possuem solução fechada, portanto devem ser encontradas numericamente.

## Modelo Mixed Logit

- O modelo Mixed Logit generaliza o modelo Logit Condicional, $U_{j}^{*} = W^{'} \beta_{j} + X_{j}^{'} \gamma + \epsilon_{j}$, substituindo $\gamma$ por $\eta$,
$$
U_{j}^{*} = W^{'} \beta_{j} + X_{j}^{'} \eta + \epsilon_{j},
$$
onde $\eta$ é uma variável aleatória com distribuição $F(\eta | \alpha)$.
- Permite que as variáveis sejam heterogêneos entre diferentes indivíduos.
- As escolhas das distribuições mais comuns são: $\mathcal{N}(\gamma, D)$ (matriz de covariância diagonal), $\mathcal{N}(\gamma, \Sigma)$ e Log-Normal.
- Observação: É possível simplificar o modelo dividindo $X_{j}^{'}$ em variáveis sem e com o coeficiente aleatório.

---

- As probabilidades de resposta são
$$
P_{j}(w, x) = \int P_{j}(w, x | \eta) d F(\eta | \alpha),
$$
onde
$$
P_{j}(w, x | \eta) = \frac{\exp(w^{'} \beta_{j} + x_{j}^{'} \eta)}{\sum_{l = 1}^{J} \exp(w^{'} \beta_{l} + x_{l}^{'} \eta)}.
$$
- A integrais não possuem solução fechada, portanto são encontradas por integração de Monte Carlo.

---

- Dada uma amostra pseudo-aleatória $\{ \eta_{1}, \dots, \eta_{G} \}$ de $F(\eta | \alpha)$, o estimador é
$$
\widetilde{P}_{j}(w,x) = \frac{1}{G} \sum_{g = 1}^{G} P_{j}(w,x | \eta_{g}).
$$
- Observação: A integração de Monte Carlo é computacionalmente mais intenso do que o modelo Logit Condicional sem a aleatoriedade.
- A função de log-verossimilhança é
$$
l_{n}(\beta, \eta) = \sum_{i=1}^{n} \sum_{j=1}^{J} \mathbf{1}\{ Y_{i} = j \} \log P_{j}(W_{i}, X_{i} | \beta, \eta).
$$

## Aplicação 1

- `ModeCanada` é um conjunto de dados de uma companhia ferroviária no Canadá.
- Frank Koppelman tem artigos sobre esse conjunto de dados.
- Variáveis:
  - case: Passageiro.
  - alt: Modo de transporte (train, air, bus, car).
  - choice: Se o modo de transporte foi escolhido (binária).
  - dist: Distância da viagem (quilômetros).
  - cost: Custo da viagem (dólares canadenses).
  - ivt: Tempo de viagem no veículo (minutos).
  - income: Renda (categorias).
  - urban: Se a partida ou destino é uma cidade grande (binária).

---

::: {.panel-tabset}
### Dados
```{r}
#| eval: true
data <- read.csv("ModeCanada.csv")

modes <- unique(data$alt)
keep_cases <- with(data, tapply(alt, case, function(x) all(modes %in% x)))
data <- subset(data, case %in% names(keep_cases)[keep_cases])

head(data, 10)
```

### Conditional Logit
```{r}
library(mlogit)
mlogit_data <- mlogit.data(
  data,
  choice = "choice",
  shape = "long",
  chid.var = "case",
  alt.var = "alt"
)

conditional <- mlogit(
  choice ~ cost + ivt | income + urban,
  data = mlogit_data,
  reflevel = "train"
)
summary(conditional)
```
```{r}
#| eval: true
#| echo: false
load("aplicacao1.RData")
library(mlogit)
summary(conditional)
```

### Nested Logit
```{r}
nested <- mlogit(
  choice ~ cost + ivt | income + urban,
  data = mlogit_data,
  reflevel = "train",
  nests = list(
    group1 = c("car", "air"),
    group2  = c("train", "bus")
  )
)
summary(nested)
```
```{r}
#| eval: true
#| echo: false
summary(nested)
```

### Mixed Logit
```{r}
mixed <- mlogit(
  choice ~ cost + ivt | income + urban,
  data = mlogit_data,
  reflevel = "train",
  rpar = c(ivt = "n"),
  R = 500,
  halton = NA,
  panel = FALSE
)
summary(mixed)
```
```{r}
#| eval: true
#| echo: false
summary(mixed)
```
:::

# Modelo Probit

## Modelo Probit Multinomial Simples

- O modelo Probit Multinomial Simples é idêntico ao modelo Logit Condicional
$$
U_{j}^{*} = W^{'} \beta_{j} + X_{j}^{'} \gamma + \epsilon_{j},
$$
onde $\epsilon_{1}, \dots, \epsilon_{J}$ são i.i.d. com distribuição $\mathcal{N}(0, 1)$.
- A probabilidade de resposta é
$$
P_{j}(W, X) = \int_{-\infty}^{\infty} \prod_{l \neq j} \Phi \left( W^{'}(\beta_{j} - \beta_{l}) + (X_{j} - X_{l})^{'}\gamma + v \right) \phi(v) dv,
$$
onde $\Phi(v)$ e $\phi(v)$ são, respectivamente, as funções de distribuição acumulada e densidade da distribuição normal.

## Estimação

- A função de log-verossimilhança é
$$
l_{n}(\beta, \gamma) = \sum_{i = 1}^{n} \sum_{j = 1}^{J} \mathbf{1}\{ Y_{i} = j \} \log P_{j}(W_{i}, X_{i} | \beta, \gamma).
$$
- Os estimadores de máxima verossimilhança $\widehat{\beta}, \widehat{\gamma} = \underset{\beta, \gamma}{\operatorname{argmax}} l_{n}(\beta, \gamma)$ não possuem solução fechada, portanto devem ser encontradas numericamente.

## Modelo Probit Multinomial Geral

- O modelo Probit Multinomial Geral é também é idêntico ao modelo Logit Condicional
$$
U_{j}^{*} = W^{'} \beta_{j} + X_{j}^{'} \gamma + \epsilon_{j},
$$
onde $(\epsilon_{1}, \dots, \epsilon_{J})$ tem distribuição $\mathcal{N}(0, \Sigma)$.
- As probabilidades de respostas involvem integrais complexas, e integrais numéricas são computacionalmente intensos.
- O simulador de máxima verossimilhança GHK (Geweke, Hajivassiliou, and Keane) é uma das alternativas para encontrar estimativas dos parâmetros.




## Resposta Ordenada

- Para que a natureza ordinal da variável resposta possa ser respeitada, é usada a estrutura de variável latente.

$$
U^* = X'\beta + \epsilon
\newline
\epsilon \sim G
$$

- Em que $X$ não inclui intercepto e $Y$ é definido pela presença de $U*$ em thresholds ordenados $\alpha_1 <\alpha_2<\dots<\alpha_{j-1}$

- Considerando $\alpha_0 = -\infty$ e $\alpha_j = \infty$ temos essa relação denotada como:

$$
Y = j;\ \alpha_{j-1} < U^* \leq \alpha_j
$$

## Resposta Ordenada

- A distribuição do erro $\epsilon$ geralmente é conhecida. O modelo é chamado "Ordered Probit" quando esta é normal e "Ordered Logit" quando logística.

- A probabilidade de observar a alternativa $j$ dado $x$ é a diferença entre as distribuições acumuladas nos thresholds adjacentes.

$$
P_j(x) = G(\alpha_j-X'\beta) - G(\alpha_{j-1}-X'\beta)
$$

- Dada a amostra ${Y_i, X_i}$, os parâmetros são inferidos por máxima verossimilhança:

$$
\mathcal{l_n}(\theta) = \sum^n_{i=1}\sum^J_{j=1}\mathbf{1} \{ Y_i=j \}\log P_j(X_i|\theta)
$$

## Resposta de Contagem

- Usa como base a Regressão de Poisson:

$$
P_j(x) = P[Y=j|x] = \frac{e^{-\lambda(x)}\lambda(x)^j}{j!}
\newline
\lambda(x) = e^{x'\beta}
\newline
E[Y|X] = Var[Y|X] = e^{X'\beta}
$$

- Os parâmetros são inferidos através de EMV:

$$
\mathcal{l_n}(\beta) = \sum^n_{i=1}\log P_{Y_i}(X_i|\beta) = \sum^n_{i=1}(-e^{X_i'\beta}+Y_iX_i'\beta-\log(Y_i!))
$$

## Modelo BLP (Nerry, Levinsohn e Parkes)


- É a extensão do logit condicional desenvolvido para entender um comportamento geral de escolha entre produtos por um determinado mercado.

- A utilidade que um indivíduo obtém do bem $j$ é calculada coomo no mixed logit:

$$
U^*_j =X'_j \eta + \xi_j + \epsilon_j
$$
em que $X_j$ são as características observáveis do produto, $\eta$ é aleatório (como se fosse preferências entre os indivíduos), enquanto $\xi_j$ e $\epsilon_j$ são características não-observadas a nível de mercado e individual.


## Modelo BLP (Nerry, Levinsohn e Parkes)


- Para identificabilidade das características de $\xi_j$, é necessário um vetor de instrumentos que satisfaçam:

$$
E[Z_j\xi_j] = 0
$$


- A probabilidade de escolha é definida como:

$$
P_j(\delta, \alpha) = \int \frac{e^{(\delta_j+X'_jV)}}{\sum^J_{l=1}e^{(\delta_l+X'_lV)}}dF(V|\alpha)dV
$$
mas pode ser estimada pelo market share $S_j = Q_j/M$ quando os $M$ indivíduos são muitos, segundo a Lei Fraca dos Grandes Números.


## Aplicação 2




::: {.panel-tabset}

### R
```{r}
library(mlogit)

data("ModeCanada", package = "mlogit")

MC <- mlogit.data(ModeCanada, choice = "choice", shape = "long",
                  alt.var = "alt", chid.var = "case")

probit_model <- mlogit(choice ~ cost + ivt | income + urban,
                       data = MC, prob = TRUE)

MC$logcost   <- log(MC$cost)
MC$logintime <- log(MC$ivt)

probit_model_log <- mlogit(choice ~ logcost + logintime | income + urban,
                         data = MC, prob = TRUE)

coefs <- summary(probit_model)$CoefTable
coefs_log <- summary(probit_model_log)$CoefTable

results <- data.frame(
  Variable = rownames(coefs),
  Estimate = round(coefs[,1], 4),
  StdError = round(coefs[,2], 4),
  Estimate_log = round(coefs_log[,1], 4),
  StdError_log = round(coefs_log[,2], 4)
)

ll <- as.numeric(logLik(probit_model))
ll_log <- as.numeric(logLik(probit_model_log))

print(results)
cat("\nLog likelihood:", ll, "\n")
cat("Log likelihood (modelo log):", ll_log, "\n")
```



